臺灣高雄地方法院民事判決　　　　　　　99年度訴字第1873號
原　　　告　台新國際商業銀行股份有限公司
法定代理人　蔡榮棟
訴訟代理人　胡祐彬
　　　　　　張明賢
被　　　告　楊忠達　高雄市○○.
　　　　　　黃憶屏
上列當事人間請求塗銷所有權移轉登記事件，本院於民國100 年
6月3日言詞辯論終結，判決如下：
    主      文
原告之訴駁回。
訴訟費用由原告負擔。
    事實及理由
壹、程序部分
一、按訴狀送達後，原告不得變更或追加他訴，但請求之基礎事
    實同一者，不在此限，民事訴訟法第255 條第1 項第2 款定
    有明文。查本件原告起訴時，原聲明請求撤銷被告2 人就高
    雄市○○區○○段四小段1321、1329地號土地，權利範圍均
    為1/12，暨坐落上開1329地號土地上之同小段3104建號建物
    即門牌號碼高雄市○○區○○街67號2 樓之2 之房屋（下稱
    「系爭不動產」），所為之所有權買賣之債權及物權行為，
    被告黃憶屏並應將系爭不動產於民國95年4 月13日，以買賣
    為原因所為之所有權移轉登記塗銷。嗣於審理中，以同一基
    礎事實，追加先位聲明，請求確認被告2 人間就系爭不動產
    之買賣關係不存在，被告黃憶屏就系爭不動產於95年4 月13
    日，以買賣為原因所為之所有權移轉登記塗銷，揆諸前開規
    定，原告之追加，應予准許。
二、按法律關係之存否不明確，致原告在私法上之地位有受侵害
    之危險，而此危險得以對於被告之確認判決除去之者，即得
    依民事訴訟法第247 條之規定提起確認之訴，最高法院52年
    臺上字第1922號判例可資參照。經查，本件原告以被告陳楊
    忠達積欠其新臺幣（下同）893,002 元，竟將其所有系爭不
    動產，以買賣為原因，移轉登記予被告黃憶屏，而侵害其債
    權為由，先位訴請確認被告2 人間就系爭不動產之買賣關係
    不存在，然為被告黃憶屏所否認，則被告2 人間就系爭不動
    產所為之買賣及移轉所有權之行為是否存在即不明確，並致
    原告債權有受侵害之危險。而此項不明確，得以本件確認之
    訴予以排除，故原告提起本件訴訟，先位請求確認被告2 人
    間就系爭不動產之買賣關係不存在，即有訴之利益，而為合
    法，合予敘明。
三、本件被告楊忠達經合法通知，未於言詞辯論期日到場，核無
    民事訴訟法第386 條各款所列情形，爰依原告聲請，由其一
    造辯論而判決。
貳、實體部分
一、原告主張：被告楊忠達於92年12月間向原告申請現金卡使用
    ，詎其自95年4 月間起即未依約繳款，迄99年6 月2 日止，
    尚積欠原告本息893,002 元未清償，詎其為求脫免清償債務
    之責，竟與其女朋友即被告黃憶屏通謀而虛偽為買賣及移轉
    所有權等債、物權行為，於95年4 月13日，將其所有之系爭
    不動產以買賣為原因移轉登記予被告黃憶屏所有，而被告楊
    忠達除系爭不動產外，已無資力清償債務，原告自得先位請
    求確認被告2 人間，就系爭不動產所為之買賣關係不存在，
    並依民法第242 條規定，代位請求被告黃憶屏就系爭不動產
    ，於95年4 月13日，以買賣為原因所為之所有權移轉登記予
    以塗銷。又縱認被告2 人就系爭不動產所為之買賣及移轉所
    有權之行為，均係屬實，惟上開買賣行為顯然有害於原告債
    權之受償，為此依民法第244 條第2 項規定，備位請求撤銷
    被告2 人就系爭不動產於95年4 月6 日，所為之所有權買賣
    之債權及物權行為，被告黃憶屏並應將系爭不動產於98 年4
    月13日，以買賣為原因所為之所有權移轉登記予以塗銷等語
    。為此，爰先位聲明請求：(一)確認被告2 人間就系爭不動產
    所為之買賣關係不存在。(二)被告黃憶屏就系爭不動產，於95
    年4 月13日，以買賣為原因之所有權移轉登記應予塗銷；備
    位聲明請求：(一)被告2 人間就系爭不動產於95年4 月6日 所
    為之所有權買賣之債權及物權行為，應予撤銷。(二)被告黃憶
    屏就系爭不動產於95年4 月13日，以買賣為原因之所有權移
    轉登記應予塗銷。
二、被告黃憶屏則以：被告楊忠達曾向伊借款，迄今仍有約100
    萬元未清償，便將系爭不動產出賣並移轉所有權予伊。惟伊
    無法向銀行貸款，楊忠達因家庭因素前仍居住於系爭不動產
    ，故每月仍由楊忠達繳納系爭不動產之貸款充抵租金。此外
    ，伊於買受及受讓系爭不動產時，並不清楚被告楊忠達在外
    債務，不知其無力清償本件債務等語為辯。並聲明：駁回原
    告之訴。
三、被告楊忠達未於言詞辯論期日到場，亦未提出書狀作何聲明
    或陳述。
四、兩造不爭執之事實：
  (一)被告楊忠達向原告申請現金卡使用，自95年4 月16日起即未
    按期清償，現尚積欠893,002 元。
  (二)被告楊忠達於95年4 月13日，將其所有之系爭不動產以買賣
    為原因移轉登記予被告黃憶屏所有。
  (三)被告楊忠達仍居住於系爭不動產。
  (四)被告楊忠達於90年6 月5 日，以系爭不動產設定最高限額抵
    押權240 萬元予華南商業銀行向該行借款，於系爭不動產移
    轉登記予被告黃憶屏後，並未變更設定義務人，迄99年2 月
    止，被告楊忠達尚積欠該行1,257,000 元。
  (五)系爭不動產經原告估價，價值約178萬元。
  (六)被告楊忠達除系爭不動產外，無其他財產足供清償其積欠原
    告之債務。
七、經查：
  (一)被告2 人間就系爭不動產所為之上開法律行為，是否為通謀
    虛偽意思表示而無效，原告得否請求被告黃憶屏塗銷系爭不
    動產之所有權移轉登記？
  按當事人主張有利於己之事實者，就其事實有舉證之責任，
    民事訴訟法第277 條前段定有明文。又第三人主張表意人與
    相對人通謀而為虛偽之意思表示者，該第三人應負舉證之責
    。
  本件被告楊忠達向原告申請現金卡使用，自95年4 月16日起
    即未按期清償，現尚積欠893,002 元，其並於95年4 月13日
    ，將其所有之系爭不動產，以買賣為原因移轉登記予被告黃
    憶屏所有，被告楊忠達另於90年6 月5 日，以系爭不動產設
    定最高限額抵押權240 萬元予華南商業銀行向該行借款，於
    系爭不動產移轉登記予被告黃憶屏後，並未變更設定義務人
    ，迄99年2 月止，被告楊忠達尚積欠該行1,257,000 元等節
    ，為兩造所不爭執，並有系爭不動產買賣契約書、土地建築
    改良物買賣所有權移轉契約書、土地及建物登記謄本暨異動
    索引、聯合徵信中心查詢資料等在卷可稽。原告主張被告2
    人係通謀而虛偽為買賣及移轉所有權，為被告黃憶屏到庭所
    否認，原告自應就其主張負舉證責任。
  對此，原告雖主張被告楊忠達於將系爭不動產移轉登記予被
    告黃憶屏後，並未將抵押權設定義務人變更為被告黃憶屏，
    而認被告2 人為通謀虛偽意思表示，惟依契約自由原則，買
    賣契約條件本得由當事人自行審酌各種因素決定，抵押權設
    定義務人是否變更，與契約是否出於通謀虛偽意思表示並無
    必然關係。又不動產所有權人設定抵押權後，得將不動產讓
    與他人。但其抵押權不因此受影響，民法第867 條定有明文
    。被告楊忠達以其所有之系爭不動產設定抵押權後，揆諸前
    開規定，仍得將之讓與他人，抵押權既有追及效力，縱使於
    所有權移轉登記後未變更抵押權設定義務人，亦不影響抵押
    權人受償之權利，自難據此認被告2 人間無買賣及移轉所有
    權法律行為之真意。至原告雖另主張被告楊忠達迄今仍居住
    於系爭不動產內，依一般交易慣例可窺知被告2 人間無買賣
    及移轉所有權法律行為之真意等云云，惟於出賣不動產予他
    人後，經買受人同意繼續使用該不動產之情況，並非罕見，
    此與買賣及所有權移轉行為，是否為通謀虛偽並無關連，
    本件自難以被告楊忠達迄今仍居住於系爭不動產內，即認被
    告2 人間無買賣及移轉所有權法律行為之真意。此外，原告
    並未提出其他證據，證明其主張被告2 人間就系爭不動產為
    通謀虛偽買賣及移轉所有權為真實，其先位聲明請求確認被
    告2 人間就系爭不動產所為之買賣關係不存在，並依民法第
    242 條代位請求被告黃憶屏就系爭不動產，於95年4 月13日
    ，以買賣為原因之所有權移轉登記塗銷，即無理由。
  (二)原告得否依民法第244 條第2 項規定，請求撤銷被告2 人就
    系爭不動產所為之所有權買賣之債權及物權行為，並請求被
    告黃憶屏塗銷系爭不動產之所有權移轉登記？
  按債權人對於債務人所為之有償行為，如欲聲請法院予以撤
    銷，必先證明自己之權利係因該項行為致受損害而後可，否
    則無撤銷權行使之可言，最高法院48年臺上字第338 號判例
    可資參照。本件被告楊忠達於90年6 月5 日，以系爭不動產
    設定最高限額抵押權240 萬元予華南商業銀行向該行借款，
    迄99年2 月止，被告楊忠達尚積欠該行1,257,000 元，且系
    爭不動產經原告估價，價值約178 萬元，被告楊忠達除系爭
    不動產外，無其他財產足供清償其積欠原告之債務等節，有
    原告房貸預估單、稅務電子閘門財產所得調件明細表附卷可
    稽，故系爭不動產價值扣除被告楊忠達對華南銀行之債務後
    ，應仍有餘額可清償被告楊忠達對原告之借款，因而其以買
    賣為原因並移轉所有權予被告黃憶屏，致積極財產有所減少
    ，自有害於原告債權之受償。
  又按債務人所為之有償行為，以行為時明知有損害於債權人
    之權利，受益人於受益時亦知其情事者為限，債權人得聲請
    法院撤銷之，民法第244 條第2 項定有明文。本件原告雖備
    位主張被告黃憶屏向被告楊忠達買受系爭不動產時，應知被
    告楊忠達除上開對華南銀行之借款外，尚負有其他債務，且
    已無法清償，惟此為被告黃憶屏所否認，且原告對其於本件
    訴訟審理前，方通知被告黃憶屏，關於被告楊忠達尚積欠原
    告前開款項一事，並不爭執，則原告備位主張被告黃憶屏於
    95年4 月間，買受系爭不動產，並於同年月13日辦理所有權
    移轉登記時，已知悉被告楊忠達積欠原告前開款項，且無法
    清償，即無所據，難認有理由。
八、綜上所述，本件原告既無法舉證證明被告2 人間就系爭不動
    產之買賣及所有權移轉行為係通謀虛偽而無效，其先位請求
    確認被告2 人間就系爭不動產所為之買賣關係不存在；被告
    黃憶屏就系爭不動產，於95年4 月13日，以買賣為原因之所
    有權移轉登記應予塗銷，即無理由，應予駁回。又原告亦未
    舉證證明被告黃憶屏於買受並受讓系爭不動產時，明知損害
    被告楊忠達債權人之債權，是原告依民法第244 條第2 項規
    定，備位請求被告2 人間就系爭不動產於95年4 月6 日所為
    之所有權買賣之債權及物權行為，應予撤銷；被告黃憶屏就
    系爭不動產於95年4 月13日，以買賣為原因之所有權移轉登
    記應予塗銷，亦為無理由，應予駁回。
據上論斷，本件原告之訴為無理由，依民事訴訟法第385 條第1
項前段、第78條，判決如主文。
中    華    民    國   100    年    8     月    5     日
                  民事第三庭  法  官  劉傑民
以上正本係照原本作成。
如對本判決上訴，須於判決送達後20日內向本院提出上訴狀。如
委任律師提起上訴者，應一併繳納上訴審裁判費。
中    華    民    國   100    年    8     月    5     日
                              書記官  林宜璋